【裁判字號】    89,台上,373
【裁判日期】    890211
【裁判案由】    分配表異議之訴
【裁判全文】
最高法院民事判決                                八十九年度台上字第三七三號
    上  訴  人  丙    ○
                丁○○○
    被 上訴 人  乙○○○
                甲 ○ ○
右當事人間分配表異議之訴事件，上訴人對於中華民國八十七年八月十日台灣高等法
院第二審更審判決（八十六年度上更(一)字第六○○號），提起上訴，本院判決如左：
    主  文
原判決關於駁回上訴人請求確認抵押債權不存在、剔除台灣士林地方法院八十四年度
執字第二○四五號給付票款強制執行事件分配表中所列被上訴人乙○○○之抵押債權
新台幣伍佰萬元及更正上訴人分配金額之上訴暨該訴訟費用部分廢棄，發回台灣高等
法院。
其他上訴駁回。
第三審訴訟費用，關於駁回其他上訴部分，由上訴人負擔。
    理  由
本件上訴人主張：上訴人丙○、丁○○○分別為台灣士林地方法院（以下稱士林地院
）八十四年度執字第二○四五號給付票款強制執行事件（以下稱二○四五號強制執行
事件）之執行債權人或參與分配債權人，被上訴人乙○○○、甲○○則分別為該事件
之實行抵押權之債權人或執行債務人。惟乙○○○實行抵押權之新台幣（下同）五百
萬元債權係屬虛偽，且對於抵押權不足清償所擔保之債權部分，亦未聲明參與分配，
自均不得將之列入分配。又丁○○○之債權應為二百二十一萬一千七百九十四元，分
配表誤列為二百三十三萬二千八百四十二元，應予更正後，伊二人之分配金額均應更
正為其債權金額等情，爰提起確認債權不存在及分配表異議之訴，求為(一)確認乙○○
○對甲○○之上開五百萬元抵押債權不存在；(二)二○四五號強制執行事件分配表中所
列乙○○○抵押債權五百萬元及分配不足債權八十三萬二千二百五十二元予以剔除；
(三)上開分配表中之丙○分配金額更正為一百三十二萬三千七百八十七元；(四)同一分配
表中之丁○○○債權及分配金額均應更正為二百二十一萬一千七百九十四元之判決。
被上訴人乙○○○則以：伊與配偶陳祖武於民國七十六年間購買台北市士林區○○○
街○段十巷五弄四號二樓房地（以下稱通河東街房地）贈與被上訴人甲○○，並支付
裝潢及過戶費用約七、八十萬元。七十九年六月間，陳祖武又將其所有坐落台北市○
○路○段六○－四號房地（以下稱濟南路房地）贈與甲○○及訴外人陳訓榮兄弟共有
，並代繳土地增值稅及贈與稅一百六十一萬餘元。甲○○為酬謝伊夫婦多年養育之恩
，乃同意給付伊五百萬元之生活扶養費，作為養老金之用，故於八十年九月間與伊夫
婦協議，將通河東街房地設定第一順位抵押權予伊，以擔保前開包括扶養費、贈與費
用及家族分產協議之五百萬元債權等語，資為抗辯。
原審審理結果，以：上訴人丙○、丁○○○分別為二○四五號強制執行事件之執行債
權人或參與分配債權人，渠等於執行法院所定分配期日前，以被上訴人間之五百萬元
抵押債權不存在為由，具狀對該法院製作之分配表聲明異議，惟未獲准更正之事實，
業據上訴人提出分配表、聲明異議狀、士林地院民事執行處通知及函為證，且為被上
訴人所不爭執，固屬真實。惟查被上訴人乙○○○辯稱：因其配偶陳祖武將出資所買
之通河東街及濟南路房地，贈與予被上訴人甲○○及訴外人陳訓榮後，已無財產可供
生活，故約定由甲○○對其負擔五百萬元之扶養債務，並以通河東街房地設定同額抵
押權作為擔保等語，有同意書、抵押權設定契約書、他項權利證明書及贈與稅繳款書
可稽，並經陳祖武、陳訓榮到場證述屬實，自堪採取。且甲○○與乙○○○及訴外人
陳祖武、陳訓榮、陳麗芳間，果無分析家產及分配扶養義務之協議，自無約定限制甲
○○利用通河東街房地及應給付乙○○○生活費之必要，甲○○更無須書立同意書並
交付其所有通河東街房地所有權狀與乙○○○保管之必要，乃甲○○於陳祖武移轉濟
南路房地予伊及陳訓榮共有前，書立載明上開約定內容之同意書，由是以觀，益徵乙
○○○上開所辯為真實。至於甲○○於第一審雖認諾，並陳稱上開抵押權係乙○○○
虛偽設定，該抵押權所擔保之五百萬元債權亦不存在。但依民事訴訟法第五十六條第
一項第一款之規定，該認諾對於乙○○○應不生效力。況甲○○與其父母即乙○○○
、陳祖武之感情，由乙○○○、陳祖武分別自訴或告訴甲○○偽造文書、毀損均判處
罪刑確定在案等情觀之，顯已瀕臨破裂，亦難期其為客觀及真實之陳述。且通河東街
房地抵押權之設定，果未經甲○○之同意，並無所擔保之五百萬元債權存在，衡以常
情，甲○○於八十一年二月十八日因申請補發所有權狀而知悉設定抵押權時，即應向
乙○○○提出異議或提起訴訟，焉有遲至八十五年二月二日本件第一審受命法官行準
備程序中始為該項異議之理。故甲○○上開之自認，尚難作為不利於乙○○○之認定
依據。次查乙○○○並未聲明就五百萬元抵押債權不足分配部分，以普通債權參與分
配，執行法院卻以普通債權將之列入分配表中參與分配，上訴人乃向該法院聲明異議
之事實，固為被上訴人所不爭執，惟卷查執行法院已就上訴人此部分聲明異議，批示
「抵押權人分配不足部分，不必以普通債權列入分配，重為分配」，足見該法院認其
異議為正當，並予更正分配表中，其未進行後續程序則係上訴人提起本件訴訟所致。
是以上訴人請求將抵押權不足清償所擔保之債權八十三萬二千二百五十二元自分配表
中剔除，即欠缺權利保護必要之要件，不應准許。末查丁○○○之債權金額，其中本
金因於台灣台北地方法院八十三年度民執黃字第九七七四號強制執行事件中已受償六
萬二千四百四十八元，應為二百十六萬七千五百五十二元，加上該本金八十四年四月
十二日至同年九月七日之利息四萬四千二百四十二元，共計二百二十一萬一千七百九
十四元，而分配表誤列本金為二百二十一萬二千四百十四元，債權金額含利息共計二
百三十三萬二千八百四十二元，丙○乃向執行法院聲明異議之事實，雖有分配表可憑
，並為被上訴人所不爭執，但執行法院已就丙○此部分聲明異議認屬正當，而先後批
示「重為分配（因丁○○○於台北地院已受償一三八、○一四元應予扣除）」及「另
丁○○○部分請註明細目後分配」），並發函通知丁○○○於七日內重行提出註明前
開已受償金額係抵充何筆利息、債權數額、日期至何日為止等明細之債權計算書，以
便重新製作分配表，此外又無債務人或他債權人為反對陳述，亦經第一審調取二○四
五號強制執行卷宗核閱屬實，且為上訴人所不爭執，因此上訴人對未為反對陳述之被
上訴人，就分配表中之丁○○○債權金額計算錯誤為由請求更正，於法亦有未合。綜
上所述，上訴人提起本件確認抵押債權不存在及分配表異議之訴，即非正當，不應准
許，為其心證之所由得，並說明兩造其餘攻擊防禦方法無礙前開判決結果，因而維持
第一審所為上訴人敗訴判決，駁回其上訴。
關於廢棄部分（即確認抵押債權不存在、剔除分配表中所列被上訴人乙○○○抵押債
權原本五百萬元及更正上訴人分配金額部分）：
查上訴人於原審主張：乙○○○行使通河東街房地抵押權時，並未扣除被上訴人甲○
○依同意書約定所給付之一百九十九萬元扶養費，足見該抵押權所擔保之扶養費債權
與同意書約定甲○○應按月給付之生活費，顯非同一等語（見原審卷二三頁背面、二
四頁正面）；而乙○○○於原審亦辯稱：同意書約定甲○○應按月給付之生活費，與
上開抵押權所擔保之扶養費債權不相干，該抵押權並非擔保同意書約定之每月六萬元
扶養費等詞（見原審卷五○頁背面、五一頁正面），兩造對於通河東街房地抵押權所
擔保之債權，似均指非同意書所約定給付之生活費而言。果爾，能否憑該同意書之約
定內容，認被上訴人間有五百萬元之扶養費債權存在，並合意以通河東街房地設定抵
押權作為擔保，即非無疑。又通河東街房地抵押權所擔保之債權，縱係同意書約定給
付之生活費，然上訴人主張依原法院八十二年度重上字第四四一號民事判決所載事實
及理由，甲○○已依約給付一百九十九萬元，如果屬實，則該部分似應自該抵押債權
扣除，此與乙○○○可否以抵押債權全額參與分配，至為關切。原審就此未詳予調查
審認澄清，遽為上訴人不利之判斷，自屬可議。上訴論旨，指摘原判決此部分不當，
求予廢棄，非無理由。
關於駁回其他上訴部分（即剔除分配表中所列乙○○○抵押權不足清償之債權額八十
三萬二千二百五十二元及更正上訴人丁○○○債權金額由二百三十三萬二千八百四十
二元改為二百二十一萬一千七百九十四元部分）：
原審以前揭理由，維持第一審就此部分所為上訴人敗訴判決，駁回其上訴，經核於法
並無違誤。上訴論旨，指摘原判決該部分不當，聲明廢棄，非有理由。
據上論結，本件上訴為一部有理由，一部無理由。依民事訴訟法第四百七十七條第一
項、第四百七十八條第一項、第四百八十一條、第四百四十九條第一項、第七十八條
、第八十五條第一項前段，判決如主文。
中      華      民      國    八十九    年      二      月     十一     日
                              最高法院民事第七庭
                                  審判長法官  洪  根  樹
                                        法官  謝  正  勝
                                        法官  劉  福  來
                                        法官  吳  麗  女
                                        法官  陳  淑  敏
      右正本證明與原本無異
                                              書  記  官
中      華      民      國    八十九    年      三      月      三      日


司法院資訊處製作；財團法人民間司法改革基金會備份。
